臺灣彰化地方法院刑事判決
　　公　訴　人　臺灣彰化地方法院檢察署檢察官
　　被　　　告　乙○○
右列被告因偽造貨幣等案件，經檢察官提起公訴（九十年度偵字第二五二三號），本
院判決如左：
        主    文
乙○○無罪。
    理       由
一、本件公訴意旨略以：被告乙○○原為彰化縣員林鎮農會饒明信用分部出納職員，
    擔任出納職務，意圖為自己不法之所有，基於概括之犯意，於民國九十年二月十
    五日之前某日起，利用掌管信用部出入款項職務之便，連續侵占彰化縣員林鎮農
    會信用部所有之款項共新台幣二十二萬元而以變易持有為所有之意思予以侵占入
    己，而被告乙○○為避免遭主管清點察覺，乃趁機以其所收集來源不明之偽造舊
    版新台幣千元紙鈔二百張混放入金庫而行使代替之。旋於同年二月六日為彰化縣
    員林鎮農會饒明信用分部主任發覺成捆偽鈔二十萬元（起訴書誤載為二萬元），
    乃命被告乙○○回補真鈔二十萬元後，再經彰化縣員林鎮農會饒明信用分部於同
    年三月九日清點復發現短少二萬元。嗣為警持搜索票，在被告乙○○所有車號Ｑ
    Ｅ─四九三六號自用小客車駕駛座下，查獲扣押得舊版仟元偽鈔一百九十五張等
    語，因認被告乙○○涉有刑法第一百九十六條第一項之收集行使偽造貨幣、第三
    百三十六條第二項之業務侵占罪嫌。
二、公訴人認被告乙○○涉有刑法第一百九十六條第一項之收集行使偽造貨幣、第三
    百三十六條第二項之業務侵占罪嫌，係以右揭事實業據證人丙○○及甲○○於警
    訊或偵查時證述綦詳，復有舊版仟元偽鈔一百九十五張扣案足佐，衡諸常情，被
    告乙○○任職農會信用部出納及接觸現款工作長達十餘年，對於真偽鈔基本辨識
    ，當高於常人，而收取客戶所持交成捆偽鈔時，依其金額高達二十萬元之譜，豈
    有未予以特別注意或不刻意抽樣加以辨識之理？況若收取時未注意真假鈔參雜其
    中。而不慎誤收時，焉有不極力回想記憶究竟來自何客戶之理？又不慎收取假鈔
    ，依信用部內規乃應由收取者自行負擔之下，被告乙○○豈有不對於客戶大筆款
    項存款予以特別注意辨識之理？若被告乙○○被發覺後，以真鈔二十萬元填補並
    抽回偽鈔，何以不盡數銷燬而卻僅燒毀五張，仍留存大部分偽鈔？足徵被告乙○○所辯，殊與事理相悖，委無可採為其依據。
三、按犯罪事實應依證據認定之，無證據不得推定其犯罪事實；被告之自白，不得作
    為有罪判決之唯一證據，仍應調查其他必要之證據，以察其是否與事實相符；又
    不能證明被告犯罪者，應諭知無罪之判決，此於刑事訴訟法第一百五十四條、第
    一百五十六條第二項及同法第三百零一條第一項分別定有明文；及按認定不利於
    被告之事實須依積極證據，茍積極證據不足為不利於被告事實之認定時，即應為
    有利於被告之認定，更不必有何有利之證據；又按事實審法院對於證據之取捨，
    依法雖有自由判斷之權，然積極證據不足證明犯罪事實時，被告抗辯或反證縱屬
    虛偽，仍不能以此資為積極證據應予採信之理由；再按事實之認定，應憑證據，
    如未能發現相當證據，或證據不足以證明，自不能以推測或擬制之方法，以為裁
    判基礎（最高法院三十年上字第八一六號、三十年上字第四八二號、四十年台上
    字第八六號判例參照）。又認定犯罪事實，所憑之證據，雖不以直接證據為限，
    間接證據亦包括在內，然無論直接或間接證據，其為訴訟上之證明，須於通常一
    般之人均不致於有所懷疑，而得確信其為真實之程度者，始得據為有罪之認定，
    倘其證明尚未達到此一程度，而有合理之懷疑存在時，即無從為有罪之認定（最
    高法院七十六年台上字第四九八六號判例參照）。
四、訊據被告乙○○堅決否認前揭犯行，辯稱：我並無侵占饒明信用分部之二十二萬
    元，九十年二月六日發現之二十萬元千元偽鈔可能是因過年前後金錢出入比較多
    ，而我收錢又比較大意，我只算張數，並無辨識鈔票之真偽，以致收到這些偽鈔
    ，我是饒明信用分部之出納，錢都是我經手的，如果確實是我拿的，那大家都會
    知道，又九十年三月九日清點後所發現短少之二萬元均係硬幣，如我要侵占亦不
    可能不拿千元大鈔，而將硬幣侵占入己，該二十萬元之假鈔，我本來在辦公室後
    面燒燬假鈔（共燒了五張，且證人丙○○也在場），但是主任丙○○說：這樣空
    氣不好，要我帶回去燒掉這些假鈔等語，所以我才會將假鈔放在駕駛座下面要帶
    回家處理掉，但是後來就忘記了，所以才會為警在我車子的駕駛座下面查獲假鈔
    一百九十五張等語。
五、經查，（一）證人甲○○雖到庭證稱：我是在彰化縣員林鎮農會饒明信用分部服
    務，擔任櫃員與收稅金的工作，乙○○在結帳的時候（下午四點）都會回來，但
    是平常的上班時間都不常在辦公室，一天中約有二、三個小時都是不在辦公室的
    ，我們並不知道他外出做什麼事，乙○○外出時都會把金庫的鑰匙放在抽屜（看
    誰要使用到時候再到乙○○之抽屜取出金庫的鑰匙來使用），乙○○每天都會去
    核對帳目，但是他是否有詳細的去核對帳目我不清楚，我發現被告應該不是很詳
    細的去點，只是大約的看看千元、百元鈔票有幾疊，如果疊數對了的話，他就認
    為已經有核對過帳目了。平常收進來的每一張紙鈔，我們一定要以手去分辨真偽
    及是否有假鈔夾在所收進的鈔票裡面。九十年二月六日當天有客戶要領大筆之現
    金，因為乙○○不在，所以我就到金庫去拿現鈔，當時我是去拿十疊鈔票出來（
    一疊是十萬元），我就可以從橫切面很清楚的看到有假鈔（顏色比較藍、比較粗
    糙、比較厚約是一般真鈔的兩倍、紙質比較硬），當時真、假鈔是混在一起的，
    而當時我發現的假鈔就有二十萬元（都是混在真、假鈔混在一起的），之後我們
    就把假鈔放回金庫，並告訴我們的主管發現偽鈔這件事，乙○○不常在櫃台收現
    金，因為他常常外出，所以不常在櫃台收現金，而且客人通常都是到我們的信用
    分部繳稅金，而領錢和存錢的客戶是比較少的，至於九十年三月九日我與丁○○
    知道有短少二萬元的這件事，因為是由我們去盤點的，之後我們再打電話報告主
    任這件事等語；惟被告自承其比其他行員生活散漫，其在上班時即常常不在，並
    會外出喝酒，收錢也是先翻一下錢是否青色的（按即非白紙），再以點鈔機點數
    額就收下等情，且被告亦有擔任為客戶存、提款櫃台之工作，雖被告於農會信用
    部擔任職員，其間擔任出納或收稅款經手現鈔工作長達數年，依一般情形而論其
    對於真、偽鈔之辨識能力當較高於常人，惟因依證人甲○○所證述被告於平常上
    班時間都不常在辦公室，一天中約有二、三個小時都是不在辦公室的，被告外出
    時都會把金庫的鑰匙放在抽屜（看誰要使用到時候再到被告之抽屜取出金庫的鑰
    匙來使用），足認被告於上班時顯常心有旁務而非專心於其工作上，故其雖有高
    於常人之辨識現鈔真、偽之能力，惟被告並未將此能力用於其所擔任為客戶存、
    提款櫃台之工作上，故其於收款時並未一一用手之觸感去辨識所收取之紙鈔是否
    為真鈔，而係將整疊錢先翻一下是否青色的，再以點鈔機點數額就收下，故被告
    辯稱：該二十萬元之偽鈔係客戶所存入等語，尚屬可採，故自不得以被告所管理
    之金庫內有二十萬元之偽鈔，即遽認被告侵占金庫之真鈔，再以同幣值之偽鈔放
    入金庫，以便矇混。（二）又彰化縣員林鎮農會饒明信用分部於九十年三月九日
    清點金庫內之現鈔，發覺短少二萬元，據證人丙○○所述均係零錢，而被告又係
    管理彰化縣員林鎮農會饒明信用部金庫之人，平日金庫內即約有三百萬元左右之
    現鈔，如其真要侵占金庫內之現鈔，依常情以觀，被告應不致於捨輕便易拿之千
    元大鈔不拿，而將重量不輕且不易攜帶之二萬元硬幣侵占入己。（三）又證人丙○○到庭證稱：乙○○本來是要將此二十萬元之偽鈔撕掉，但是我告訴他說：這
    樣不好，因為如果被撿破爛的撿到的話這樣不好等語，所以我就叫乙○○拿回去
    處理，但是之後我就有聞到燒焦的味道，之後乙○○也就下班回家了等語，故被
    告所辯其本來在辦公室後面燒燬假鈔（共燒了五張），但是主任丙○○說：這樣
    空氣不好，要我帶回去燒掉這些假鈔等語，所以我才會將假鈔放在駕駛座下面要
    帶回家處理掉，但是後來就忘記了，所以才會被警方在我車子的駕駛座下面查獲
    假鈔一百九十五張等語，尚屬可採，自不得以警方於被告之自小客車駕駛座下面
    查獲假鈔一百九十五張，即認此查獲之假鈔係被告收集以行使之。（四）綜上所
    述，足認被告所辯尚堪採信，而本件依現有之直接或間接證據以觀，尚未達於通
    常一般之人均不致於有所懷疑，而得確信被告確犯業務侵占及收集行使偽造貨幣
    罪，此外復查無其他積極證據足證被告有何業務侵占及收集行使偽造貨幣之犯行
    ，故本件被告犯罪尚不能證明，依前揭說明，自應為其無罪之諭知。
據上論結，應依刑事訴訟法第三百零一條第一項，判決如主文。
中      華      民      國    九十一    年     十二     月    二十七    日
                                    臺灣彰化地方法院刑事第二庭
                                        法       官 石  馨  文
右正本證明與原本無異。
如不服本判決，應於判決送達後十日內向本院提出上訴狀（須附繕本）。
告訴人或被害人對於判決如有不服具備理由請求檢察官上訴者，其上訴期間之計算係
以檢察官收受判決正本之日期為準。
                                        法院書記官  呂  雅  惠
中      華      民      國    九十一    年     十二     月    三十一    日
